臺灣板橋地方法院民事判決　八十九年度簡上字第一二四號
　　上　訴　人　甲○○○
　　　　　　　　　　　　　送達代收人　張立中律師
　　被　上訴人　乙○○
右當事人間請求拆屋還地事件，上訴人對於中華民國八十八年十二月七日本院三重簡
易庭八十八年度重簡字第四七五號第一審判決提起上訴，本院管轄簡易訴訟程序第二
審之合議庭判決如左：
    主    文
原判決除確定部分外，關於命上訴人應為之給付，及該部份假執行之宣告，暨訴訟費
用之裁判，均廢棄。
右廢棄部份，被上訴人在第一審之訴及假執行之聲請，均駁回。
第一審〔除確定部份外〕及第二審訴訟費用由被上訴人負擔。
    事    實
甲、上訴人方面：
    壹、聲明：求為判決如主文所示。
    貳、陳述：除與原審判決記載相同者茲引用之外，補稱：
          一、緣李烏車為兩造之先人，系爭未為保存登記之房屋為其所興建，彼為
              真正所有權人，彼在世時將名下財產分配給子孫使用收益，系爭房屋
              〔連同基地〕即分配交由李得川單獨使用收益，歷數十年不變，李得
              川自有單獨占有系爭房屋之權源。雖被上訴人嗣因繼承及遺產分割而
              取得系爭第八五之二三地號土地之共有權，但其上房屋則未在協議分
              割繼承之列，原由李得川單獨使用收益之法律關係迄未改變。李得川
              為修繕之管理行為亦不會改變前項權源，且縱令被上訴人得繼承系爭
              房屋成為共有人，但其權源來自李烏車，其共有權仍負有「由李得川
              單獨占有使用收益」之負擔，在法律上必須容忍李得川單獨使用收益
              。
          二、李烏車在世時將名下財產分配給子孫使用收益，系爭房屋連同坐落基
              地即交由李得川單獨使用收益，歷數十年不變；李得川當然有單獨占
              有系爭房屋之權源。此不惟有李得川之證言可稽，並有李得川與被上
              訴人之母親李陳香〔李得意之妻，李得意為李得川之兄〕於李烏車逝
              世後，於六十四年就部份各自使用收益之遺產為管理處分協議之「財
              產明細表」，上開房地並未在協議分割管理之列可稽。雖被上訴人嗣
              於七十八年間，因代位繼承及遺產分割協議而取得系爭第八五之三二
              地號土地之共有權，但其上房屋仍未在協議分割或管理之列；是系爭
              建物及土地原由李得川單獨管理使用收益之法律關係迄未改變。縱令
              被上訴人得繼承系爭房屋成為共有人，但其權源既來自李烏車，其共
              有權仍負有「由李得川單獨占有使用收益」之負擔，法律上必須容忍
              李得川單獨使用收益，何況被上訴人迄未就系爭建物及土地與李得川
              間成立新的管理使用協議。
          三、上訴人占有使用系爭房屋之權源來自於李得川，李得川有權單獨占有
              使用收益權源來自李烏車，並為李得意及李得意往生後其配偶李陳香
              向不否認，被上訴人之母親李陳香及被上訴人縱曾就眾多李烏車遺產
              ，先後分別與李得川達成各自管理使用收益處分及分割之協議，獨對
              系爭土地除繼承登記外，並未另為主張，且從未就系爭建物由李得川
              單獨管理使用收益數十年乙節置一辭；是被上訴人之母親不爭執後歷
              三十八年、被上訴人不爭執後歷十二年，被上訴人忽起爭執，自係另
              有盤算私心，不能改變李得川原得單獨管理使用收益之法律關係；上
              訴人之占有使用系爭房地，合法繼受自李得川，自得對抗被上訴人。
          四、侵權行為損害賠償請求權之時效期間為貳年，縱令被上訴人主張上訴
              人為無權占有，惟本案於八十八年三月起繫屬調解，其八十六年三月
              以前之損害賠償請求權業罹時效消滅，原判決未將之去除，即有未當
              ；上訴人對系爭房屋之占有權源來自李得川，占有之法律關係之型態
              為「租賃關係」，被上訴人對系爭房屋應忍受李得川單獨管理使用收
              益，上訴人占有之權源即無欠缺；
          五、對被上訴人答辯所為之陳述：
              〔一〕關於被上訴人於八十九年五月十八日具答辯狀稱「被上訴人未
                    檢具申請建造執照或雜項執照應備之文件依法申請建築，係『
                    違建』，且經查報依法認定拆除」壹節。查：
                        系爭房屋係李得川整修，非上訴人整修。被上訴人並無任
                    何政府文書認定該整修過之房屋為違建。被上訴人所舉之文書
                    ，查係『十七號旁』或『十七號隔鄰』疑似違建，均非指『十
                    七號』為違建。
              〔二〕關於上訴人狀稱「本件房屋隔間有改變，屋頂全部變更，自係
                    建造行為」壹節。查：
                        是否係『建造』，係為達成公法上管理目的之認定標準，
                    與民事所有權無關。本件僅房屋內部施作隔間及於原漏水屋瓦
                    頂上披上新鐵皮屋，嗣再逐漸抽離原瓦片，並非建造行為，且
                    非上訴人所為。被上訴人無〔證〕據再三硬賴，不值辯駁。被
                    上訴人之夫雖證稱曾看到上訴人在場指揮工人，惟查若在場指
                    揮工人者均得認係出資起造之人，則承攬工程之營造廠，上自
                    負責人，下迄工地主任及工程員，均在場指揮營造之進行，豈
                    非均可認定其人為實際起造人？
              〔三〕關於上訴人狀稱：「三重市公所之公文指『十七』號為違建」
                    壹節。查：
                        依現場勘查所得，該屋前門柱牆壁均為舊建築，並無拆除
                    新建之痕跡，門牌既不必拆下暫放十七號旁，該門牌亦不曾因
                    掉落而暫放一旁。上訴人暨無門牌「掉落」之證據，亦無「暫
                    放一旁」之證據，亦無因門牌掉落暫放一旁「致三重市公所誤
                    認違建房屋門牌非十七號」之證據。
              〔四〕系爭房屋都是由李烏居所建。李得川只是翻修屋頂，並未重建
                    ，系爭房屋並非違建。上訴人係於八十一年九月二日搬入，並
                    將戶籍遷入系爭房屋內。系爭房屋從未辦理建物登記。『李得
                    意』生前已知李烏居將系爭房屋交由李得川管理、使用、收益
                    ，沒有為反對之意思表示，應為默示同意。李烏居生前至遲已
                    於五十四年將系爭房屋交付與李得川。上證一〔指李得川、李
                    美麗、『張』晴隆於七十六年九月二十日立具之遺產分割協議
                    書〕所示之不動產，兩造均已辦理繼承登記，但未為分割。原
                    審卷第六十二頁即原證四與本案無涉。李陳香係被上訴人之母
                    親，代表李得意一房〔參見本院卷第七二頁、第七三頁〕。
              〔五〕李烏居為李得川及李得意之父，為乙○○及上訴人之祖父，於
                    四十二年起即共同設籍居住於三重市○○○路一二五號。李烏
                    居於五十八年間往生，當時系爭房屋在李烏居授權下，即已由
                    李得川出租他人多年，事為同戶籍之李得意所知並不反對。李
                    得意於五十五年間，雖另立新戶，但並未遷出該址，「中央北
                    路一二五號」仍由其遺族占有使用中，此由「財產明細表」上
                    稽之即明，彼亦未表示反對由李得川單獨管理使用收益系爭房
                    屋，一如李得川未反對李得意單獨管理使用收益三重市○○○
                    路一二五號〔李烏居原在該址經營「長生旅社」，在將該旅社
                    分配與李得意經營同時，並將系爭房屋交與李得川單獨收租〕
                    。
              〔六〕上訴人未出嫁前，亦設籍三重市○○○路一二五號，五十九年
                    出嫁至基隆市，嗣因故暫遷回娘家，於八十年、八十一年間，
                    李得川整理系爭房屋前後，將戶籍遷入系爭房屋，人並住入系
                    爭房屋內。
              〔七〕被上訴人於九十一年五月七日提出之準備書狀，請准不採用酌
                    。並備位抗辯謂：被上訴人於九十一年五月七日所提準備書狀
                    所附戶政機關之「證明格式」是給不能證明房屋所有權誰屬用
                    的，系爭房屋未為保存登記，戶政機關即以此變通方法供辦理
                    戶籍登記，被上訴人逾期提出攻擊防禦方法，請准不採用斟酌
                    。被上訴人於原審僅是訴請拆屋還地，並未訴請上訴人遷讓，
                    原審判決違反被上訴人之訴訟目的。被上訴人於今日〔九十一
                    年五月七日〕言詞辯論時，方請求上訴人遷讓，有違事實之同
                    一性，若認係訴之變更追加，上訴人不予同意。
    參、證據：提出─
          一、李得川、乙○○、『張』晴隆於七十六年九月二十日立具之遺產分割
              協議書影本壹件〔附本院卷第三三頁，本院卷第八四頁同〕。
          二、財產明細表影本壹件〔附本院卷第八七頁，第一一二頁同〕。
          三、李烏居除戶謄本壹件〔附本院卷第一０六頁至第一一一頁，第一二一
              頁至一二六頁同〕。
          四、上訴人甲○○○之戶籍謄本壹件〔附本院卷第一一三頁〕。
          五、現場照片七張〔附原審卷證物袋內，並參照原審卷第四五頁〕。
          暨聲請訊問證人李得川，聲請向臺北縣三重市第一戶政事務所調取自民國
          五十五年起，迄民國八十二年止，門牌「臺北縣三重市○○○路一一０巷
          十七號」戶內設籍資料。
乙、被上訴人方面：
    壹、聲明：求為判決駁回上訴。
    貳、陳述：除與原審判決記載相同者茲引用之外，補稱：
          一、查台北縣三重市○○○段長泰小段八五之三二地號土地係被上訴人與
              訴外人李得川〔即上訴人之父〕共有，權利範圍各二分之一。該地其
              上，違章建築之房屋即坐落台北縣三重市○○○路一一○巷十七號房
              屋。次查系爭房屋係上訴人於八十四年八月間私擅搭蓋無權居住使用
              迄今：
              〔一〕上訴人搭建時，非特牆壁、隔間有改建，且屋頂全部變更，依
                    建築法第九條第四款規定〔即所謂「修建」，若建築物之屋頂
                    有過半之修理或變更者屬之。〕，應係建造行為。
              〔二〕上訴人辯稱該屋係其父李得川有權單獨占有使用該屋及土地，
                    是李烏車在世時交由李得川使用收益云云。唯查：
　　                上訴人為右開主張，並無任何證據，空言主張，不足憑信。該
                    舊屋傾倒多年，上訴人未經被上訴人同意，並無權在其父李得
                    川與被上訴人共有之土地上建屋住居。
              〔三〕上訴人辯稱其係向其父李得川承租該屋云云。唯查並無任何證
                    據，何況該屋既係上訴人私擅搭建，不可能是向其父李得川承
                    租，且亦無任何承租書面，或申報租賃所得扣繳資料，應係臨
                    訟虛構，矧該地係李得川與被上訴人共有，退步言之，李得川
                    未經共有人〔被上訴人〕同意，其出租對被上訴人亦不生任何
                    法律效力。
              〔四〕六十四年間，原址舊屋已倒坍荒廢，故雙方未就此為協議，且
                    未為協議，並非即可推定李得川或上訴人即有權單獨占有使用
                    該共有地。上訴人係於八十一年九月二日住進系爭房屋，此有
                    上訴人遷入戶籍時之切結書足參，其上載略以：「．．．因無
                    法提出房屋使用權利證明．．．」，上訴人若果有向李得川承
                    租該屋，應能向該戶政機關提出租賃契約書，上訴人於遷入該
                    址戶籍時，未能提出租賃契約書，足證上訴人係無權占有系爭
                    土地。
          二、上訴人辯稱：「該未保存登記房屋，真正所有人為兩造先人李烏車，
              伊在世時即分配交由訴外人李得川使用收益，李得川得單獨占用．．
              ．」云云。惟查：
              〔一〕該屋確係『被』上訴人〔應係上訴人之誤〕所蓋違建〔參見本
                    院卷第四三頁〕：
                        依建築法第三十條規定，起造人申請建造執照或雜項執照
                    時應備具申請書、土地權利證明文件、工程圖樣及說明書，本
                    件上訴人私擅蓋系爭房屋時，並未依法檢具首揭法定文件依法
                    申請，應係違建。臺北縣三重市公所函已認定系爭房屋係違建
                    ，並已以查報單報請台北縣工務局認定拆除。
              〔二〕系爭房屋確係上訴人『私蓋』之違建。
                        依建築法第九條第四款規定，所謂「修建」，若建築物之
                    屋頂有過半之修理或變更者屬之。本件系爭房屋非特牆、隔間
                    有改建，且屋頂全部變更，自係建造行為。上訴人並非該屋坐
                    落土地之共有人，其無權在被上訴人共有土地上私蓋違建。上
                    訴人迭辯稱該屋原系李烏車交予〔或稱指示〕上訴人之父李得
                    川單獨使用，唯查此係上訴人臨訟虛構，並無任何證據可憑，
                    上訴人另辯稱被上訴人共有權能自始受拘束，誠不知所云者何
                    。至上訴人另辯稱該屋係李得川修繕，並無證據可證，並非事
                    實，上訴人私建該違章房屋時，係上訴人在現場指揮工人施工
                    ，為被上訴人之夫蔡金河目睹，始將現況拍照存證〔即起訴狀
                    證物〕。
              〔三〕被上訴人於原審提出三重市公所公文認定系爭房屋為違建，上
                    訴人辯稱該公文所稱違建標的為「本市○○○路一一○巷十七
                    號旁違建應非系爭房屋。」，惟查：
                        該公文所稱違建，應係系爭房屋。該公文雖載「本市○○
                    ○路一一○巷十七號旁違建」，此係因當時金屬門牌號碼掉落
                    暫放十七號旁，三重市公所人員勘履違建時登載為十七號旁而
                    已。在該址「即一一○巷十七號」除系爭違建外，並無任何違
                    建房屋。在該址，被上訴人與李得川亦無任何共有違建。
          三、原審認定「．．．本件尚難認定被告〔即上訴人〕有系爭房屋之『事
              實上之處分權』得拆除之，故原告〔按即被上訴人〕請求被告拆除系
              爭房屋即無從准許。」核與事實未洽。
              〔一〕原審採信上訴人之父李得川證言：「．．．系爭房屋是李烏車
                    蓋的，約八十二年、八十三年開始租予給被告居住，．．．。
                    」。查李得川係上訴人之父，其證稱係將該屋出租予上訴人，
                    並無證據，其未能提出申報租賃所得等有關綜合所得稅之申報
                    資料或租賃契約書。空言主張，不足採信。
              〔二〕原審未採信證人蔡金河之證言，有違經驗法則。蓋該證人目睹
                    上訴人在該屋坐落地址指揮工人建該屋，並有相片可憑。而該
                    屋建築後，現係上訴人住居迄今。足證上訴人對系爭房屋顯有
                    事實上之處分權。
          四、另查系爭房屋坐落之土地，為被上訴人與李得川共有。退萬步言之，
              姑不論系爭房屋所有權誰屬，上訴人以李得川出租予伊對該共有物之
              特定部分有使用收益權利飾辯，應無理由，蓋伊係侵害被上訴人之共
              有權。
          五、上訴人無權占有之事實，由上訴人現仍住居該處可證，並非如上訴人
        　　　所稱無證據。上訴人主張系爭房屋為李得川出資所蓋，並無證據以實
              其說。李得川係上訴人之父，就本件爭點事實，所為證言，顯係迴護
              上訴人。系爭房屋，係上訴人為進住而建造後搬入。
          六、被上訴人於九十一年五月七日始提出準備書狀，係因被上訴人於九十
              一年四月三日始接獲上訴人〔再提出〕之書狀繕本，上訴人之書狀內
              亦有新攻擊防禦方法，被上訴人有必要就之提出說明。被上訴人訴訟
              之目的尚包括訴請上訴人遷讓房屋，原審判決並未違反當事人進行主
              義，被上訴人原認為系爭房屋係上訴人所建，是訴請上訴人拆屋還地
              。
          七、關於上訴人抗辯損害賠償請求權有二年時效問題壹節。
　            按「無法律上之原因而受利益，致他人受損害者，應返還其利益。」
              民法第一百七十九條前段定有明文，被上訴人於八十八年一月二十八
              日起訴，訴求上訴人自八十四年九月一日起至交還該地時止，按年給
              付被上訴人相當於租金之損害金，係行使不當得利返還請求權，應無
              請求權罹時效消滅之問題。
          八、被上訴人對上訴人無權占有系爭土地，迭請上訴人遷出，詎上訴人置
              之不理，另李得川無權單獨管理使用系爭房地，被上訴人對伊迭為爭
              執，上訴人舉其父李得川迴護其有利之證言，欲證明李得川與上訴人
              間有租賃行為，其證言不足採信，由上述上訴人之切結書，亦可佐證
              ，且縱認定該屋非上訴人私擅違建，並有租賃行為時〔假設〕，則因
              該房地係李得川與被上訴人共有，李得川僅係共有人之一，其未經被
              上訴人同意私擅將該屋出租與上訴人之出租行為，對被上訴人亦不生
              任何效力。
    參、證據：提出─
          一、臺北縣三重市○○○段長泰小段第八五之三二地號土地登記簿謄本壹
              件〔附原審卷第五頁〕。
          二、臺北縣三重市公所八十四年九月八日北縣重工字第三二七四八號函影
              本壹件〔附原審卷第六頁〕。
          三、現場照片三張〔附原審卷第九頁與第十頁間〕。
          四、現場照片六張〔附原審證物袋內〕。
          五、上訴人於八十一年九月二日辦理戶籍遷入時立具之切結書影本壹件〔
              附本院卷〕。
          六、上訴人之戶籍謄本壹件〔附本院卷，原審卷第十頁、第十八頁同〕。
    理    由
甲、程序部份：
    一、「未於準備程序主張之事項，除有下列情形之一者外，於準備程序後行言詞
        辯論時，不得主張之：一、法院應依職權調查之事項。二、該事項不甚延滯
        訴訟者。三、因不可歸責於當事人之事由不能於準備程序提出者。四、依其
        他情形顯失公平者。前項第三款事由應釋明之。」，民事訴訴訟法第二百七
        十六條定有明文。查被上訴人固於準備程序終結後，提出「上訴人於八十一
        年九月二日辦理戶籍遷入時立具之切結書影本壹件」〔附本院卷〕，查上項
        切結書係上訴人立具，顯無礙於上訴人防禦，抑且，不甚延滯訴訟，爰仍准
        被上訴人主張之，合先敘明。
    二、被上訴人於本院陳稱：「被上訴人訴訟之目的尚包括訴請上訴人遷讓房屋，
        原審判決並未違反當事人進行主義，．．．」，僅在『主張』其於原審聲明
        之『真意』，即無意追加新訴，併予敘明。
乙、兩造爭執要旨：
    壹、本件被上訴人於原審起訴主張：坐落臺北縣三重埔段長泰小段第八五之三二
        地號土地係被上訴人與訴外人李得川共有，所有權應有部份各貳分之壹，詎
        該地於八十四年八月間遭上訴人擅自搭蓋違章建築一棟〔門牌號碼為臺北縣
        三重市○○○路一一０巷十七號〕，被上訴人發覺後阻止無效，嗣被上訴人
        向臺北縣三重市公所陳情拆除未果，爰依民法第七百六十七條之規定請求上
        訴人拆除上開房屋〔訴請拆除房屋部份，業經原審駁回被上訴人於第一審之
        訴確定〕，將房屋坐落之土地返還原告及其他共有人，並請求被上訴人自八
        十四年九月一日起至返還前開土地之日止，按年給付被上訴人新台幣壹萬捌
        仟柒佰玖拾貳元之損害金，並以供擔保為條件，聲請准予宣告假執行。
    貳、上訴人於原審以：系爭房屋乃兩造之祖父李烏居所建，嗣李烏居將之交付與
        上訴人之父即訴外人李得川使用，其後李得川將之交由上訴人使用，其間因
        屋頂漏水，李得川並斥資修繕，又系爭房屋坐落之土地係李得川與被上訴人
        共有，李得川在被上訴人尚未登記為共有人之前，既受原始所有權人指示而
        使用系爭房屋，則房屋之使用當及於坐落之土地，故該指示當然及於身為繼
        承人之被上訴人，被上訴人之共有權之管理權自始即受拘束，再者，系爭房
        屋確為舊屋而非新違建，修繕後，房屋本體〔新屋頂及舊牆壁〕則同時存在
        ，無一日滅失，且系爭房屋之修繕係由李得川出資為之，而非上訴人所為等
        為辯；上訴本院後補稱：上訴人對系爭房屋之占有權源來自李得川，占有之
        法律關係之型態為「租賃關係」，被上訴人對系爭房屋應忍受李得川單獨管
        理使用收益，上訴人占有之權源即無欠缺等。
丙、得心證之理由：
    壹、被上訴人主張：坐落臺北縣三重埔段長泰小段第八五之三二地號土地係被上
        訴人與訴外人李得川共有，所有權應有部份各貳分之壹節，業據被上訴人提
        出上開土地之登記簿謄本為據〔附原審卷第五頁〕，信為真正；坐落右開土
        地上有建築改良物一棟〔門牌號碼為臺北縣三重市○○○路一一０巷十七號
        〕，業據原審法院赴現場履勘，製有勘驗筆錄〔附原審卷第二八頁〕，並經
        原審法院囑臺北縣三重地政事務所承辦人會同赴現場測量，經同地政事務所
        於八十八年五月十八日以八八北縣重地二字第四九五六號覆原審法院，並檢
        附上開土地複丈成果圖附原審卷足參〔附原審卷第三九頁、第三０頁〕。
    貳、被上訴人主張：右開門牌號碼即臺北縣三重市○○○路一一０巷十七號建物
        係上訴人『建造』壹節，為上訴人爭執否認，查：
        一、被上訴人於原審舉證人蔡金河為證，然原審法官詢以：「八十八年一月
            二十八日起訴狀附照片是你照的？經過如何？」，證人蔡金河答稱：「
            是『鄰居』『向我說』該地在動工，我才回去拿照相機來照，現場有工
            人及被告。」，另證稱：「〔鄰居〕『告訴我』是甲○○○在蓋。」、
            「被告站在該處看，有鄰居站在那裡，『不知道何人出資』，『鄰居看
            到』甲○○○指揮工人在工作。」〔參見原審卷第七八頁、第七九頁〕
            ；析索之，證人蔡金河並『未聞見』果係上訴人出資建造上開建築改良
            物，是證稱『不知道何人出資』，已不能遽信上訴人果係出資『建造』
            系爭建物之人。證人蔡金河並『未聞見』上訴人在現場指揮工人工作，
            是證稱「『鄰居看到』甲○○○指揮工人在工作。」，所『證』情節，
            不過傳聞，抑且，被上訴人之起訴狀附照片〔附原審卷第九頁、第十頁
            間〕三紙，查無上訴人在場之影像，此有上開三紙照片足參，所證情節
            ，自難遽信，無從據之認上訴人果係系爭建物之起造人。
        二、被上訴人另提出臺北縣三重市公所八十四年九月八日北縣重工字第三二
            七四八號函影本壹件〔附原審卷第六頁〕，內載：「本市○○○路一一
            ０巷十七號『旁』違建，本所已於八十四、九、五以北縣重工字第八０
            九０八號查報單報請台北縣政府工務局認定拆除」，然未有隻字片語載
            及系爭建物係上訴人起造；被上訴人另提出之現場照片六張〔附原審證
            物袋內〕，亦查無上訴人之影像，此有上開六紙照片足參，不足以謂上
            訴人即係起造人；又被上訴人提出上訴人於八十一年九月二日辦理戶籍
            遷入時立具之切結書影本壹件〔附本院卷〕，上訴人之戶籍謄本壹件〔
            附本院卷，原審卷第十頁、第十八頁同〕為據，查上開切結書固載上訴
            人「因無法提出房屋使用權利證明」，而書立上開切結書申請設籍上址
            ，但，上訴人『未』於切結書上表明其係系爭建物之所有人，應可確定
            ，凡此，不足以認上訴人係系爭建物之所有人，自無事實上之處分權。
    貳、關於原審判決命上訴人將「坐落臺北縣三重市○○○段長泰小段八五之三二
        地號上建物即門牌臺北縣三重市○○○路一一０巷十七號如附圖所示面積四
        六點九八平方公尺之磚造物之基地返還被上訴人及其他共有人」部份：原審
        判決認上訴人對系爭建物『無事實上之處分權』，並據此駁回被上訴人此部
        份之訴〔參見原審判決訴訟標的及理由要領第五點〕，未據被上訴人上訴，
        業經確定。據此，系爭土地仍為『系爭建物之所有人』〔非上訴人〕占有中
        ，上訴人單獨返還系爭土地與被上訴人及其他共有人，即非可能，原審未審
        酌及之，遽命上訴人將右開土地返還與被上訴人及其他共有人，即有未當。
    參、關於原審判決命上訴人「自民國八十四年九月一日起至返還前項土地之日止
        ，按年給付被上訴人新台幣壹萬捌仟柒佰玖拾貳元。」部份：
        一、按「土地共有人未經其他共有人同意將整筆土地出租，該租約對於其他
            共有人固不生效力，但租賃乃特定當事人間所締結之契約，出租人不以
            所有人為限，故共有人超出其應有部分，將整筆土地出租，該租約於為
            出租之共有人與承租人間仍然有效，承租人有依約支付租金之義務，其
            既未受有相當於租金之利益，他共有人自不得依不當得利之規定對該承
            租人為返還利益之請求。」〔最高法院八十三年度台上字第一一三九號
            判決意旨〕。
        二、查上訴人主張「上訴人對系爭房屋之占有權源來自李得川，占有之法律
            關係之型態為『租賃關係』」壹節，業據證人李得川於原審證稱「〔系
            爭建物〕是租給我女兒〔指上訴人〕，現在每月有給我貳仟元的租金，
            ．．．  ，約八十二、三年租給被告〔指上訴人〕」〔參見原審卷第八
            三頁〕，於本院證稱「．．．  上訴人即我女兒沒房子住，我就讓他住
            ，每月租金貳仟元，．．．」〔參見本院卷第五０頁反面〕，與上訴人
            主張上情，互核相符，堪認李得川確將系爭建物出租與上訴人。
        三、被上訴人提出「上訴人於八十一年九月二日辦理戶籍遷入時立具之切結
            書影本壹件」〔附本院卷〕，全文係「民〔指上訴人〕全戶共五人，自
            八十一年九月二日起確實已遷入居住於本市○○里○鄰○○○路一一０
            巷十七號，『因無法提出房屋使用權證明』，請准予辦理遷入登記，如
            有虛偽，願負法律上責任。」。析言之，上訴人於辦理遷入登記時，係
            因無法提出證明文件，始以書立切結書之方式申請辦理遷入登記，稽其
            於文末載述「如有虛偽，願負法律上責任」等語，上訴人切結之真意，
            應在其確得使用系爭房屋，僅係一時無法提出證明文件爾，兼審酌租賃
            契約本係諾成契約，出租人與承租人未立有「租賃契約『書』」，非事
            理之所無，已不得但執上開『切結書』遽認上訴人與李得川間就系爭建
            物無租賃關係存在。又上訴人於辦理遷入登記時，無「租賃契約『書』
            」供戶政機關審酌，非謂上訴人書立切結書後即不得於訴訟中另行立證
            以證明其間之租賃關係，被上訴人執上項『切結書』主張上訴人與李得
            川間未有上開租賃關係，未便遽信。
        四、租賃乃特定當事人間所締結之契約，出租人不以所有人為限，承租人之
            上訴人有依約支付租金之義務，即係支付租金與出租人而使用系爭房地
            ，既未受有相當於租金之利益，他共有人即被上訴人及其他共有人，自
            不得依不當得利之規定對該承租人即上訴人為返還利益之請求，原審未
            審酌及之，遽命上訴人返還不當得利與被上訴人，亦有未當。
    肆、關於原審判決命上訴人「自坐落臺北縣三重市○○○段長泰小段八五之三二
        地號上建物即門牌臺北縣三重市○○○路一一０巷十七號如附圖所示面積四
        六點九八平方公尺之磚造物『遷出』」部份：
        一、按遷讓及拆屋還地為不同之聲明，所謂遷讓係指停止占有而言，所謂交
            還，係指將占有之土地交付所有權人而言，衡情度理，義務人但負遷讓
            義務者有之，兼負遷讓及拆屋還地之義務者亦有之，就前者言之，遷讓
            實非拆屋還地之『階段』行為，於此情形，苟當事人未聲明判令義務人
            遷讓，法院自不得背於當事人之聲明判令義務人遷讓，若否，即有「就
            當事人未聲明之事項為判決」之違法。
        二、查被上訴人於原審起訴，係聲明「〔一〕被告〔指上訴人─下同〕應將
            坐落臺北縣三重市○○○段長泰小段八五之二三地號上房屋一棟拆除〔
            即三重市○○○路一一０巷十七號，實際位置、面積以地政機關測量為
            準〕，並將土地交還原告及其他共有人。〔二〕被告應自民國八十四年
            九月一日起至上項土地交還日止，按年給付原告損害金新台幣貳萬壹仟
            陸佰元〔其後減縮為壹萬捌仟柒佰玖拾貳元〕。〔三〕訴訟費用由被告
            負擔。〔四〕原告願供擔保，請准宣告假執行。」〔參見原審卷第二頁
            反面〕，並『未聲明』判令上訴人『遷讓』。
        三、原審既認上訴人就系爭建物無事實上之處分權，顯見上訴人並非兼負遷
            讓及拆屋還地之義務之人，則原審但駁回被上訴人拆除系爭建物之請求
            即足，乃逕自判令上訴人自右址建物遷出，即有「就當事人未聲明之事
            項為判決」之違法。
    伍、綜前所述，原審判令上訴人自右址建物『遷出』，有「就當事人未聲明之事
        項為判決」之違法。系爭土地尚在系爭建物所有人〔非上訴人〕占有中，原
        審判令上訴人將系爭土地返還被上訴人及其他共有人，無從履行。上訴人使
        用系爭土地源自其與李得川間之租賃關係，並為原審所是認，其依約支付租
        金與李得川而使用系爭土地，既未受有相當於租金之利益，即無不當得利可
        言，原審未審酌及之，遽命上訴人為右開給付，自有未當，上訴人執之指摘
        原審判決不利於渠部份不當，求為將原審判決不利於渠部份廢棄，改判駁回
        被上訴人在第一審此部份之訴，為有理由，即應由本院將之廢棄，改判如主
        文欄所示。又廢棄改判部份，被上訴人於原審所為假執行之聲請失所依據，
        併予駁回。
    陸、兩造其餘攻擊防禦方法，與右開論斷無礙，不予一一贅述。
丁、結論：本件上訴為有理由，依民事訴訟法第依民事訴訟法第四百三十六條之一第
    三項、第四百五十條、第四百六十三條、第七十八條，判決如主文。
中　　　華　　　民　　　國　　九十一　　年　　　五　　　月　  二十一　　　日
                                臺灣板橋地方法院民事第二庭
~B審判長法　官　陳忠行
~B　　　法　官　林海祥
~B　　　法　官　陳福來
右為正本係照原本作成。
對於簡易訴訟程序之第二審判決，其上訴利益逾第四百六十六條所定之額數者，當事
人僅得以其適用法規顯有錯誤為理由，逕向最高法院提起上訴，並應於收受送達後二
十日內向本院提出上訴書狀，其未表明上訴理由者，應於提出上訴後二十日內向本院
補提理由書狀〔均須按他造當事人之人數附繕本〕，上訴時應提出委任律師或具有律
師資格之人之委任狀；委任有律師資格者，另應附具律師及格證書及釋明委任人與受
任人有民事訴訟法第四百六十六條之一第一項但書或第二項所定關係之釋明文書影本
。
中　　　華　　　民　　　國　　九十一　　年　　　五　　　月　  二十一　　　日
~B法院書記官　李威賜
